臺灣基隆地方法院民事判決　
109年度婚字第72號
原      告  余兩豐  

訴訟代理人  林宇文律師
被      告  蕭玉如  

訴訟代理人  沈志祥律師
上列當事人間請求離婚等事件，本院於中華民國110年3月4日言
詞辯論終結，判決如下：
    主  文
原告之訴駁回。
訴訟費用由原告負擔。
    事實及理由
一、原告起訴主張：兩造於民國78年9月1日結婚，婚後共同居住
    於基隆市，雖迭有搬遷，但最後共同居住於基隆市○○路00號
    2樓，並育有子女長子○○○、長女□□□。於92年間，被告因
    對子女之照顧問題與原告有所歧見，竟擅自帶同長女□□□
    返回高雄娘家（即高雄市○○區○○○路000巷0號）。復於97年
    許，被告忽然又將長女□□□送回基隆原告住處，但被告本
    身並未返回基隆住處與原告共同生活，自92年迄今已將近18
    年兩造未曾謀面，雖有夫妻之名，但實無夫妻之實，此乃係
    因被告惡意遺棄原告，且於繼續狀態中所致。兩造之間之夫
    妻關係實已名存實亡，目前僅徒具夫妻之名，已無夫妻之實
    ，客觀上已無相互扶持，共同建立和諧家庭之期待，是兩造
    間之婚姻關係所生破綻已深，難以期待其回復，而衡諸該事
    由之發生係可歸責於被告擅自離家棄原告於不顧所造成，自
    屬可歸責予被告。從而，兩造間之婚姻已有重大破綻，難以
    令原告繼續維持婚姻生活，自已構成民法第1052條第2項難
    以維持婚姻之重大事由。為此，爰依民法第1052條第1項第5
    款、同條第2項之規定，請求判准兩造離婚，並聲明：准原
    告與被告離婚等語。
二、被告則以：於87年間，原告無故離家且不支付家庭生活與兩
    造子女教育費，故被告無奈下遂於88年7月間帶長女回高雄
    投靠娘家，且因原告將兩造長子帶往臺中，故被告未同時將
    兩造長子帶回高雄。在高雄五年期間，被告過年均有帶長女
    回基隆吃年夜飯，以及五年寒暑假亦攜長子回高雄同住。於
    93年7月間，兩造長女準備上國中，被告遂於4月間將其戶口
    遷回基隆，被告並與原告及兩造子女同住○○街0號0樓，同時
    協助公婆於市場從事酸菜、豬血批發。然原告與被告同住2
    年後突然不知原因即未返家居住，亦未告知被告其行蹤，離
    家期間，亦未給任何和小孩教育費及生活，為了孩子，被告
    苦撐。直至99年間，被告才知原告不返家居住之原因竟係有
    婚外情，直至兩造長女上大學，被告母親身體不舒服，故被
    告回高雄娘家照顧母親。於100年間，原告無故將兩造共同
    住所○○街名下房子出售，並要求被告將物品搬回高雄娘家，
    因被告在基隆無處容身，故被告僅能被迫搬回高雄居住迄今
    。從而，原告因婚外情將被告驅離兩造住所回被告高雄娘家
    ，被告對兩造婚姻發生裂痕實無任何過失，原告之訴顯無理
    由，並聲明：駁回原告之訴。
三、經整理兩造不爭執及本件爭點如下：
  ㈠不爭執事項：
  ⒈兩造於78月9月1日結婚，婚後育有長子○○○、長女□□□，兩
    造婚後共同住於基隆市○○區○○街0號3樓，現婚姻關係仍存續
    中。
  ⒉被告於99年間離開兩造共同住所返回高雄娘家居住迄今。
  ㈡爭執事項：
  ⒈本件是否有民法第1052條第1項第5款之離婚事由？
  ⒉兩造婚姻是否有民法第1052條第2項規定難以維持之重大事由
    ，若有，兩造有責程度為何？原告可否據以請求離婚？
四、本院之判斷：
  ㈠本件是否有民法第1052條第1項第5款之離婚事由？
　⒈按夫妻互負同居之義務，民法第1001條前段定有明文。又按
    民法第1052條第1項第5款所謂夫妻之一方，以惡意遺棄他方
    ，在繼續狀態中者，係指夫或妻無正當理由，不盡同居或支
    付家庭生活費用之義務而言（最高法院39年台上字第415號
    判例意旨參照）。是夫妻同居義務之履行，為夫妻家庭和諧
    之基礎，如夫妻之一方不履行同居之義務，復無不能同居之
    正當事由，且主觀上有惡意遺棄他方之意思，依同法第1052
    條第1項第5款規定即構成離婚之事由。　
　⒉原告主張被告於92年攜同兩造長女無故離家，於97年間，被
    告將長女攜回基隆兩造共同住處，惟被告並未因此返家等情
    ，被告辯稱其於93年間有返回基隆兩造共同住處與原告及原
    告父母同住，同時協助公婆於市場從事酸菜、豬血批發等語
    ，而證人即原告之母余碧蓮到庭證述被告有花錢僱用被告在
    果菜市場工作5年半等語（見本院110年1月14日言詞辯論筆
    錄），核與被告所辯相符，故原告此部分主張，並不可採。
    原告復主張被告自99年間無故離家返回高雄娘家居住，迄今
    仍未返家，顯無理由不盡同居之義務，惡意遺棄原告在繼續
    狀態中等情，固經證人即原告之母余碧蓮到庭證述被告確實
    於兩造長女高三下學期、長子大學一年級時離家等語（同見
    本院上開言詞辯論筆錄），且被告對其於99年間離家不爭執
    ，惟對於其離家原因係原告先因外遇而離家，復因其母親身
    體不舒服，被告才回高雄娘家照顧母親等語為辯，並提出孫
    寍寍臉書頁面截圖、寍寍Twitter帳號頁面截圖為反證。觀
    以被告所提上開孫寍寍臉書頁面截圖、寍寍Twitter帳號頁
    面截圖資料，照片上確實有名非被告之異性與原告有親密之
    合照，甚有上衣未穿同睡之合照，顯已逾正常男女社交往來
    範圍，且拍攝時間為2009年7月6日，是被告辯稱原告於99年
    間因有婚外情而先離家，並非無據。原告對此雖否認被告所
    提照片之真實性，認該照片可能為合成云云，惟未提出證據
    以實其說，且經證人即原告之母余碧蓮證稱：被告所提照片
    中男子為原告，女子則為原告之女性友人，原告帶其出遊時
    有見過該名女性友人等語明確。另證人余碧蓮其臉書帳號關
    係欄中關於媳婦欄係登載SUN-NING-NING（即孫寍寍之音譯
    ）非被告，堪認證人與孫寍寍之人關係匪淺，否則應無可能
    將本應登載媳婦關係為被告，卻登載為SUN-NING-NING（同
    見本院上開言詞辯論筆錄），是被告辯稱原告係因婚外情而
    離家在先，其才返回高雄娘家居住等語，應堪信為真實。從
    而，被告雖於99年間離家迄今未歸，然係原告先有婚外情，
    且依上開寍寍Twitter帳號資料，原告與孫寍寍親密照片最
    後分享日期為109年7月15日，及證人余碧蓮於開庭時經本院
    當庭勘驗其臉書媳婦欄仍登載為SUN-NING-NING，堪認原告
    與「孫寍寍」之婚外情應仍在繼續中，被告因此未與原告共
    同生活，顯非無正當事由，則原告據此認被告不履行與其之
    同居生活，為惡意遺棄在繼續狀態中，與法未合，應與駁回
    。
　㈡兩造婚姻是否有民法第1052條第2項規定難以維持之重大事由
    ，若有，兩造有責程度為何？原告可否據以請求離婚？
　⒈按有民法第1052條第1項以外之重大事由，難以維持婚姻者
    ，夫妻之一方得請求離婚，但其事由應由夫妻之一方負責者
    ，僅他方得請求離婚，民法第1052條第2項定有明文。所謂
    「有前項以外之重大事由，難以維持婚姻者」，乃抽象的、
    概括的離婚事由，係民法親屬編於74年修正時，為因應實際
    需要，參酌各國立法例，導入破綻主義思想所增設，其目的
    在使夫妻請求裁判離婚之事由較富彈性。但其事由應由夫妻
    一方負責者，僅他方得請求離婚，是其所採者為消極破綻主
    義精神，而非積極破綻主義。因此，若夫妻雙方均為有責時
    ，則應衡量比較雙方之有責程度，而許責任較輕之一方向應
    負主要責任之他方請求離婚，如雙方之有責程度相同，則雙
    方均得請求離婚，以符公平，且符合民法第1052條第2項規
    定之立法目的（最高法院94年台上字第2059號、95年度台上
    字第1450號判決要旨參照）。至於是否有難以維持婚姻之重
    大事由，判斷標準為婚姻是否已生破綻而無回復之希望，此
    非可由當事人已喪失維持婚姻意欲之主觀面加以認定，而應
    依客觀的標準，即難以維持婚姻之事實，是否已達於倘處於
    同一境況，任何人均將喪失維持婚姻希望之程度以決之（最
    高法院94年台上字第2059號判決意旨參照）。　　
  ⒉原告主張被告於99年間無故離家迄今，兩造分居已逾20年，
    實已符合民法第1052條第2項破綻主義之要件，兩造間婚姻
    已明顯出現破綻甚明等語，惟如上述，被告離家乃出於原告
    有婚外情在先，且原告之婚外情仍在進行中，被告才離家迄
    今，是兩造夫妻情感縱發生破綻，主要係可歸責於原告，依
    前揭說明，原告自不得據以請求離婚。從而，原告依民法第
    1052條第2項規定請求判決離婚，為無理由。
五、綜前所述，原告依民法第1052條第1項第5款及同條第2項規
    定，訴請准予兩造離婚，均無理由，應予駁回。
六、本件判決之基礎已臻明確，兩造其餘攻擊防禦方法及主張舉
    證，核與本案判決之結果不生影響，自無逐一審究之必要，
    併此敘明。
七、據上論結，本件原告之訴為無理由，依家事事件法第51條、
    民事訴訟法第78條，判決如主文。　　
中　　華　　民　　國　　110 　年　　3 　　月　　18　　日
                      家事法庭法　官　何怡穎
以上正本係照原本作成。
如對本判決上訴，須於判決送達後20日之不變期間內，向本院提
出上訴狀。如委任律師提起上訴者，應一併繳納上訴審裁判費。
中　　華　　民　　國　　110 　年　　3 　　月　　18　　日
                              書記官　葉憶葇